臺灣桃園地方法院刑事判決　　　　　　 92年度簡上字第476號
上　訴　人　甲○○　男　39歲（民國54年7月17日生）
即　被　告
上列上訴人因誣告案件，不服本院桃園簡易庭92年度桃簡字第10
06號，92年8月6日第一審判決（起訴案號：台灣桃園地方法院檢
察署92年度偵緝字第306號）提起上訴，本院判決如下：
    主  文
上訴駁回。
    事  實
一、甲○○前因手頭不便，於民國90年6 月間某日晚間，在桃園
    縣桃園市○○路十八之三號當時住處樓下向經營地下錢莊之
    乙○○（原名黃俊銘）借款新台幣（下同）12萬元，約定借
    款期間一個月，屆時應給付本息及手續費12萬5 千元，除簽
    署一張金額為12萬5 千元之借款條予乙○○外，另簽發其於
    世華聯合商業銀行北桃園分行（以下簡稱世華銀行桃園分行
    ）設立之0000000 號帳戶，票號分別為ＣＢ0000000 及及Ｃ
    Ｂ0000000 號、面額各為5 萬元及7 萬5 千元，未載票載日
    （依習慣係授權乙○○提示前自行補充記載）之支票2 張交
    付予乙○○收執。甲○○屆時因無力償債，明知上開支票二
    紙業已交付乙○○作為償債之用，並非遺失，竟為求該2 紙
    支票不獲兌現，於同年7 月16日，至世華銀行北桃園分行申
    請掛失止付，同時填具致警察局之遺失票據申報書2 紙，請
    求偵查侵占遺失物罪嫌，而未指定犯人而誣告他人涉犯侵占
    遺失物罪。嗣乙○○因甲○○未依約清償，且無法與之聯繫
    ，乃將前述二支票存入其妻余家捷（原名余清花）名義之商
    業銀行帳戶內提示，而遭以掛失止付為由而退票。
二、案經台北縣政府警察局蘆洲分局報警臺灣桃園地方法院檢察
    署檢察官偵查起訴。
    理  由
一、訊之上訴人即被告甲○○矢口否認有前述誣告犯行，並辯稱
    ：「我不認識檢察官所述的二位乙○○、丙○○，這兩張票
    也不是我開給這兩位，是我開給戊○○的，是戊○○跟我說
    她丟掉了。」等語。
二、本院查：
  (一)被告於90年7 月16日，以其在世華銀行北桃園分行申報其於
    該分行開立第0000000 號帳戶之ＣＢ0000000 及及ＣＢ0000
    000 號支票2 張遺失，申請掛失止付，同時填具致警察局之
    遺失票據申報書2 紙，請求偵查侵占遺失物罪嫌等情，業據
    被告於檢察官偵訊、審理中坦承在卷，並有票據掛失止付通
    知書、遺失票據申報書影本各2份在卷可稽。又前述二紙支
    票係於同年月24日由證人乙○○經由其妻，即證人余家婕（
    原召休清花）於萬泰商業銀行桃園分行之帳戶提示請求付款
    ，因被告已申報掛失止付而退票等情，亦據證人余家婕於警
    訊及證人乙○○於警訊、檢察官偵訊及本院審理時分別證述
    在卷，並有前述支票正、反面、退票理由單、掛失止付票據
    提示人資料查報表影本各2份及余家婕口卡片影本1紙在卷可
    稽。
  (二)又被告於92年6 月間某日晚間在其當時位於桃園縣桃園市○○路十八之三號住處樓下向經營地下錢莊（小額票貼）之證
    人乙○○借款120000元（約定借款期間一個月，屆時應給付
    本息及手續費125000元）時，除簽署一張金額為125000元之
    借款條外，同時亦交付前述2 張支票，當時該2 支票之金額
    、被告之印文均已記載，證人乙○○尚要求被告在支票背面
    書寫其姓名及
    官偵訊及本院審理時證述在卷，並有前述支票正反面影本2
    張、借款條影本1 張在卷可佐（偵卷第6 、21、22頁、偵緝
    卷第28、53頁、94年1 月5 日審判筆錄第3 至5 頁）。被告
    對於前開支票背面及借款條上之「甲○○」簽名與被告於申
    報掛失止付及偵審中之簽名均相同，另被告對於前述借款條
    係其出具一節，亦坦承其事（原審卷第12頁、準備程序筆錄
    第4 頁）。雖證人乙○○於檢察官偵訊時供稱：其係經由朋
    友介紹認識被告，被告向其借125000元等語，（偵緝卷第27
    、28頁），與本院審理時所述尚有不符，惟證人乙○○自88
    年起在台灣北部地區經營所謂「小額票貼」之地下錢莊業務
    ，先後為新竹市及基隆市警方查獲，並經台灣高等法院以重
    利罪判處有期徒刑9 月，現正執行中等情，為證人乙○○坦
    承在卷，並有台灣高等法院89年上訴字第4076號判決抄本及
    被告全國前案紀錄表各一份在卷可稽。是證人乙○○於本件
    檢察官偵訊時，對於其借款予被告之原因及實際金額等可能
    涉重利罪嫌之事實，有所保留，尚屬人情之常。故證人乙○○偵訊時就此所述，雖與本院審理時之陳述雖有出入，尚難
    因之認為其有關被告向其借款交付支票及借款條之陳述即非
    可採。被告以之主張證人乙○○前後陳述不一，故所述不可
    採等語，尚無足採。再觀之前述借款條內容，除「借款金額
    之數字、立據人、電話、住址」等各欄空白外，其餘文字部
    分均以打字方式預先打好，顯示係提供者事先印就，備供隨
    時使用，此多係經營重利業務之地下錢莊或代書業者所準備
    ，供其客戶借款時簽署。吾人日常向他人借貸時，縱有出具
    借款條、借據之必要者，畢竟並非以向他人借款為業，應係
    借款時撰寫即可，焉有印製如空白借款條使用？而證人乙○○案發前經營地下錢莊業務，已如前述。則前開借款條應係
    平日印好備用，迨被告或其他借款人借款時，要求簽署交付
    ，應可認定。被告辯稱：「因為我還有向別人借過錢不是只
    有向戊○○借過錢，所以我多少準備一些空的借款條」等語
    ，與常情顯然有違，不足採信。
  (三)被告雖辯稱：其係持前述2 張支票向其前妻戊○○借款，並
    簽立交付前述借款條，嗣後戊○○告知支票遺失，要求其掛
    失止付等語，並提出戊○○之世華銀行北桃園分行之行員儲
    蓄存款存褶影本一份為證；證人戊○○於檢察官偵訊及本院
    審理時亦到庭為相同之陳述。然而：
    (1)證人戊○○於偵訊及本院審理時均稱其等間之借貸金額為
      13萬元（偵緝卷第29頁、本院93年12月16日審判筆錄第18
      、19頁），參酌被告提出前述存褶所示，主張其等間之借
      貸係於91年7 月5 日以由戊○○帳戶電子轉出至被告之帳
      戶13萬元之方式貸予被告。是其二人均係主張上訴人於91
      年7 月5 日向證人戊○○借款13萬元，並應證人戊○○之
      要求簽發支票及書立借款條予證人戊○○資為證據或保障
      之方法。惟其等前開所述果真屬實，依常理，被告簽發之
      支票金額及書立之借款條上本金金額應係全部借款金額之
      「13萬元」，焉有僅為部分金額之「12萬5 千元」之理。
      是證人戊○○於前述時間匯款13萬入被告之帳戶固然屬實
      ，且其等間之關係亦可能係借貸，惟以之證明被告係簽立
      並交付前述借款條及系爭2 張支票予證人戊○○以為前述
      13萬元借貸之證明或清償，顯然與常情尚有不符，已堪質
      疑。況且，依前開存褶顯示，證人戊○○於同日尚有轉入
      1 筆2 萬元之款項至被告之帳戶內，而依證人戊○○之陳
      述，該筆係陸陸續續借予被告中的其中1 筆，則其同日借
      款被告2 筆，合計15萬元，何以證人戊○○僅要求被告就
      其中13萬那筆借款，簽發部分金額（12萬5 千元）之支票
      及借款條，另1 筆則未為任何處理，如其等所述屬實，其
      等間之處理方式顯與常人差異極大。而證人戊○○案發時
      係世華銀行北桃園分行之行員，亦據其陳述在卷，其對於
      金錢借貸關係之處理，應屬專業人士，焉有如上不合理之
      處理方式。是被告與證人戊○○二人前開所述，應係事後
      發現其等間於案發前後有前述13萬元金額匯出、匯入之情
      形，故而以移花接木方式，欲矇混過關。
    (2)再者，吾人收受支票後，如票載期間尚長，且無禁止背書
      轉讓記載者，或可留在身邊當做客票轉出使用；如期間不
      長者，通常會將之存入銀行待到期託收，以免不慎遺失。
      證人戊○○案發時既係金融從業人員，且在銀行內設有帳
      戶，當然知悉此種簡便、安全之操作方式。是其果於91年
      7月5日借款予被告之前後收受前述2支票，距離票載日之
      同年月23日，僅約半個月，自應將之存入其銀行帳戶內屆
      期託收，似無任意放置在家中抽屜之理。是證人戊○○供
      稱其將支票放在家中客廳隔間矮櫃抽屜內遭竊，亦不合常
      理。
    (3)又證人戊○○於檢察官92年4 月15日檢察官偵訊時證稱：
      「除前述2張支票外，尚有土地所有權狀遭竊」，並未言
      及「借款條一併遺失」（偵緝卷第30頁）。迨檢察官根據
      證人乙○○於92年5月21日偵訊時提出之前述「借款條」
      為其起訴之證據之一後，被告乃於提出原審之答辯狀陳明
      「原告（即證人乙○○）．．所提出之票據及『借據』皆
      已由戊○○小姐出庭時證明其所持之皆是本人交付予戊○○本人」等語（原審卷第12頁），而證人戊○○於本院詢
      問被告借錢時有無出具借據時，則附合被告前開主張，為
      肯定之答覆，並表示「該借據與支票、權狀放在同一袋子
      內一併被竊」（93年12月16日審判筆錄第18至23頁）。惟
      細繹其陳述內容，其對借款條之重要內容，即借款金額，
      竟供稱：「我只有看支票金額，借據內容寫多少錢我不知
      道。．．（偵卷第五十三頁中的借款條是否是被告開給你
      的借據？）應該是這張。（是否確定？）他給我時我沒有
      很仔細去看。」等語（同前筆錄第19至21頁）。依其陳述
      ，其對被告出具之借款條內容顯然並不在意，則其要被告
      出具借款條用意何在？再者，被告同日對於其何以使用前
      述借款條之原因，供稱：「（為何有這種借款條？）．．
      我要不是用支票借錢就是用借據借錢，那時候因為戊○○
      堅持一定要，否則我很少又開支票又開借據。」等語（同
      前審判筆錄第24頁），亦與證人戊○○前開陳述顯然矛盾
      （蓋證人戊○○既堅持要被告出具借款條，又對借款條上
      最重要之記載「借款金額」不在意，顯然矛盾）。是被告
      陳稱及證人戊○○證稱「前開借款條係被告出具，連同支
      票一併交付予證人戊○○，其後一併遺失」等語，均係事
      後飾卸及勾串迴護之詞，均不足採。
    (4)況且，被告與證人戊○○原係夫妻關係，且育有一女，其
      等於90年7月間雖已離異，然參諸其二人於偵審中均供稱
      ：「被告當時仍居住在證人戊○○名下之桃園市○○路十
      八之三號房屋，證人戊○○數次借款予被告，其等仍為朋
      友關係」等情，另其二人92年間均
      萬壽路二段1225號五樓之2」，亦有其之
      稽（偵緝卷第38、39頁），再本件繫屬原審後至本院審理
      期間，其二人之送達處所均在「台北縣林口鄉○○○路○
      段二六○巷一八號」，且本院對傳喚其等開庭之傳票多次
      由其等互相代收，亦有送達證書可稽，在在顯示其二人雖
      已離婚，惟迄今依然保持良好之互動關係。被告對證人戊○○而言，既非陌生或相識不久之人，則被告向證人戊○○借款，縱有簽發支票及出具借款條，作為證據之必要，
      亦無填寫被告之「
      」之必要（證人戊○○對此等資料應知之甚詳）。惟觀之
      前開支票、借款條上分別載有被告之「
      電話號碼」及「地址」，如該等支票、借據係被告向證人
      戊○○借款所交付者，顯然不合常理。反之，與被告素不
      相識，經營地下錢莊之證人乙○○借款予被告時，要求被
      告在前開支票及借款條時，填載其個人之前開資料，要屬
      合理。
    (5)從而，證人戊○○前開陳述，應係事後迴護被告之詞，均
      不足採為被告有利之證據。
    (6)至於，被告於最後審理期日聲請傳訊案外人，即證人戊○○之弟羅友呈，以證明「證人丁○○發現家中遭竊時，證
      人戊○○已出門，不可能還在家中，戊○○係事後才知家
      中遭竊」之事實。惟證人戊○○於偵訊時供稱：失竊當時
      家中住有其父丁○○、其母羅林桂花、其及其女兒（共四
      人）等語（偵緝卷第30頁），核與證人丁○○於本院審理
      時陳述相符（本院93年12月16日審判筆錄第28頁）。是證
      人戊○○、丁○○所稱之「竊案」發生時，案外人羅友呈
      並未住在家中，其能否就證人丁○○發現竊案時，證人戊○○是否仍在家中一節作證，已值懷疑。再者，被告主張
      之前述待證事實，縱經調查認定屬實，亦僅足以證明「丁○○發現竊案時，戊○○不在家中」，故證人丁○○於本
      院審理時所稱「當時戊○○在家，其立即告知遭竊」之陳
      述不實、有誤。惟此與被告有無交付前開支票與借款條予
      證人戊○○之事實，並不相干。亦即被告聲請傳喚案外人
      羅友呈所欲證明之事實，與其答辯主張之事實並無關聯，
      是本院認顯無傳訊之必要，併此說明。
  (四)綜上所述，本件事證明確，被告所辯，均係卸責之詞，不足
    採信。其前述未指定犯人誣告犯行，可以認定。
三、核被告所為，係犯刑法第171條第1項之未指定犯人誣告罪。
    原審參酌上情，適用依刑法第171條第1項、第41條第1項前
    段，罰金罰鍰提高標準條例第1條前段、第2條，判處上訴人
    有期徒刑2月，並諭知易科罰金之折算標準，其認事用法均
    無違誤，量刑亦屬妥適，應予維持。被告徒執前詞，提起上
    訴，指摘原判決認事不當，尚無足採。本件上訴為無理由，
    應予駁回。
四、至於證人戊○○是否涉及偽證罪，應由檢察官另行偵查。
五、據上論斷，應依刑事訴訟法第455條之1第3項、第368條，判
    決如主文。
本案經檢察官李允煉到庭執行職務。
中　　華　　民　　國　　94　　年　　1 　　月　　19　　日
                刑事第二庭審判長法  官  徐培元
                                法  官  鄭吉雄
                                法  官  潘進順
以上正本證明與原本無異。
不得上訴。
                                書記官  陳玉芬
中　　華　　民　　國　　94　　年　　1 　　月　　20　　日
